最高法院刑事判決　　　　　　九十四年度台上字第四二七六號
　　上　訴　人　　乙○○
　　　　　　　　　　　　　巷1.
　　　　　　　　　甲○○
上列上訴人等因偽造文書案件，不服台灣高等法院高雄分院中華
民國九十一年八月二十日第二審判決（九十一年度上訴字第四六
三號，起訴案號：台灣屏東地方法院檢察署八十九年度偵字第四
○一六號、九十年度調偵字第二二號），提起上訴，本院判決如
下：
    主  文
原判決關於乙○○、甲○○部分撤銷，發回台灣高等法院高雄分
院。
    理  由
本件原判決認定上訴人乙○○、甲○○與張石柱、張石城係兄弟
，其父親張萬進（民國九十年二月七日死亡）於八十八年十一月
間起即已智能退化，不能言詞，僅能分辨簡單事務；乙○○、甲
○○二人見有機可趁，明知張萬進並未表示要將其所有之財產轉
讓予渠等，乃共同基於概括之犯意聯絡，先由上訴人等攜帶其所
保管之張萬進印鑑章，於同年十二月八日開車搭載張萬進前往屏
東縣恒春鎮戶政事務所辦理印鑑登記，事後一同前往陳坤平代書
處拜訪，惟未談及張萬進土地贈與事宜。嗣於八十九年五月五日
，上訴人等攜帶其所保管之張萬進印鑑章及印鑑證明書，前往陳
坤平代書處，佯稱張萬進願將土地贈與渠等，請求代辦所有權移
轉登記，陳某因前次已見及張萬進已辦妥印鑑登記，復見彼等攜
帶印鑑章前來，不知張萬進未曾同意，上訴人等乃利用不知情之
陳坤平，盜用張萬進印章，由陳坤平製作土地贈與所有權移轉契
約書，土地登記申請書各二份，將張萬進所有坐落屏東縣恆春鎮
○○段四六五之七（面積三千九百三十平方公尺）土地全部以贈
與名義過戶予甲○○，另將同段四二九地號（面積七百六十八平
方公尺）持分二分之一、四二九之二（面積七千六百五十八平方
公尺）持分二分之一土地以贈與名義過戶予乙○○，而於同日持
向屏東縣稅捐稽徵處恒春分處申請免納贈與稅；並於同年五月三
十一日持向屏東縣恒春地政事務所申辦所有權移轉登記，致使該
事務所承辦人員於同年六月一日，在職務上所掌之土地登記簿，
將上述土地所有權為移轉之登記，足生損害於屏東縣恒春地政事
務所與張萬進、張石柱、張石城等人。迄同年五月間因張石柱接
獲財政部台灣省南區國稅局屏東縣分局恆春稽徵所補稅通知書，
始發覺上情。因而撤銷第一審關於上訴人等部分之無罪判決，改
判論處其共同連續行使偽造私文書，足以生損害於公眾及他人罪
刑。固非無見。惟查：(一)科刑判決所認定之事實，與所採之證據
，不相適合，即屬證據上理由矛盾，其判決當然為違背法令。刑
事訴訟法上所謂認定犯罪事實之證據，係指足以證明被告確有犯
罪行為之積極證據而言，該項證據必須適合於被告犯罪事實之認
定，始得採為斷罪之資料。原判決認定張萬進於八十八年十一月
間起即已智能退化，不能言詞，僅能分辨簡單事務之事實，無非
依憑證人即醫師倪戚光偵查中之證詞：張萬進於八十八年十一月
間，已腦部退化，無法正確表達語言為據（第三四一七號偵卷第
七九、八○頁）。第查卷附張萬進八十八年十一月九日之病歷資
料僅記載：（l）左大腿骨骨折（2）雙下肢癱瘓，醫囑病人因上
述疾病，已長期臥床，需要別人照顧等語（同上偵卷第四七頁）
。似未記載病人張萬進腦部已退化，無法表達語言，無辨識能力
之症狀，則證人倪戚光醫師上開之證詞，與其所製作之病歷資料
不相符合，原審未加以詳查，遽採證人倪戚光醫師之證詞，資為
張萬進已於八十八年十一月間已腦部退化、不能言語、無辨識能
力之認定，其所認定之事實，與所採之證據，即不相適合，而有
證據上理由矛盾之違法。(二)當事人聲請調查之證據，如與本案之
待證事實無重要關係者，事實審法院固可予以駁回，毋庸為無益
之調查；若於事實確有重要關係，而又非不易調查或不能調查者
，為明瞭案情起見，自應盡調查職責，踐行調查之程序。張萬進
於八十八年十一月間，究否有辨別事理、表達語言之能力，上訴
人於第一審審判中即聲請將卷附張萬進在祐生綜合醫院之病歷資
料，囑託高雄醫學大學附設中和紀念醫院鑑定（第一審卷第三三
頁），原審未加以調查，復未說明其不予調查之理由，難謂無應
於審判期日調查之證據未予調查之違法。(三)判決不載理由者，當
然為違背法令，所謂判決不載理由，係指依法應記載於判決理由
內之事項不予記載，或記載不完備者而言，此為刑事訴訟法第三
百七十九條第十四款上段之當然解釋；而有罪之判決書，對於被
告有利之證據不採納者，應說明其理由，復為刑事訴訟法第三百
十條第二款所明定，故有罪判決書對於被告有利之證據，如不加
以採納，必須說明其不予採納之理由，否則即難謂非判決不備理
由之違法。證人阮玉蘭曾於第一審法院調查中結證：「（八十八
年十月間是否聽張萬進說要將名下的土地移轉給乙○○、甲○○
？）十月十日晚上我和甲○○、乙○○一同去養老院探望張萬進
，當時我在病床旁邊，張萬進很激動說錢被『阿柱』拿走，張石
城不給他吃、住，土地要登記給乙○○、甲○○就好；（張萬進
當時神情如何？）還很好」等語（第一審卷第六三、六四頁）；
另上訴人等之胞姐張月香於九十年五月二十五日檢察官偵查時並
證稱：「（你父親過世的前多久就神智不清、痴呆？）都清楚；
（你父親病情如何？）他只有一點老人痴呆，他行動不便，他不
能講話只有最後插管的幾天（第三四一二號偵卷第一三九、一四
○頁）等語。倘若不虛，八十八年十月間張萬進似尚有表達語言
，辨識事理之能力。上開有利於上訴人之證據，原判決不予採納
，亦未於判決內敘明其何以不予採納之理由，遽為不利上訴人等
之判斷，併有判決不備理由之違法。上訴意旨指摘原判決違法，
尚非全無理由，應認原判決關於上訴人等之部分有發回更審之原
因。
據上論結，應依刑事訴訟法第三百九十七條、第四百零一條，判
決如主文。
中　　華　　民　　國　九十四　年　　八　　月　 十一 　日
                      最高法院刑事第三庭
                          審判長法官  紀　俊　乾
                                法官  黃　正　興
                                法官  劉　介　民
                                法官  陳　東　誥
                                法官  魏　新　和
      本件正本證明與原本無異
                                      書  記  官
中　　華　　民　　國　九十四　年　　八　　月　 十六 　日
                                                      Ｃ
